臺灣士林地方法院刑事判決
111年度審金訴字第204號
公  訴  人  臺灣士林地方檢察署檢察官
被      告  吳睿騏


上列被告因詐欺等案件，經檢察官提起公訴（111年度偵字第175
2號），本院合議庭因被告於準備程序就被訴事實為有罪之陳述
，裁定由受命法官獨任進行簡式審判程序並判決如下：
    主  文
乙○○成年人與少年共同犯三人以上共同冒用公務員名義詐欺取
財罪，處有期徒刑壹年肆月。
    事實及理由
一、按簡式審判程序之證據調查，不受第159條第1項之限制，刑
    事訴訟法第273條之2定有明文，是於行簡式審判程序之案件
    ，被告以外之人於審判外之陳述，除有其他不得作為證據之
    法定事由外，應認具有證據能力。本件所援引被告乙○○以外
    之人於審判外之陳述，因本案採行簡式審判程序，復無其他
    不得作為證據之法定事由，依上說明，應認均有證據能力。
二、本件犯罪事實及證據，除均引用檢察官起訴書之記載（如附
    件）外，補充如下：
　㈠事實部分：檢察官起訴書犯罪事實欄一倒數第1至6行關於「
    乙○○依上手指示，於17時許至上開機車處取走裝有現金之信
    封袋，並於17時18分許，至新北市○○區○○○路0段000號0樓停
    車場之某白色自用小客車，將裝有現金之信封袋，自開啟之
    車窗放入車內而轉交不詳上手」之記載後面，應補充「…轉
    交不詳上手『後，在當天半夜前往指定地點收取本次報酬新
    臺幣（下同）1,500元。』」。
　㈡證據部分補充：被告乙○○於審判中之自白（見本院卷第74、1
    34、156、162至164頁)。
三、論罪科刑：
　㈠核被告乙○○所為，係犯刑法第339條之4第1項第1款、第2款之
    三人以上共同冒用公務員名義詐欺取財罪，及洗錢防制法第
    14條第1項、第2條第2款之洗錢罪。被告就上開加重詐欺取
    財及洗錢等犯行，與姓名年籍不詳自稱「涂家銘」、少年張
    ００及其他真實姓名年籍不詳之本案詐欺集團成年成員間，有犯
    意聯絡及行為分擔，應論以共同正犯。　
　㈡又被告所犯之加重詐欺取財及洗錢等罪行，既在同一犯罪決
    意及計畫下所為行為，雖然時、地，在自然意義上並非完全
    一致，然仍有部分合致，且犯罪目的單一，依一般社會通念
    ，認應評價為一行為方符合刑罰公平原則，即屬一行為觸犯
    數罪名之想像競合犯，應依刑法第55條前段之規定，從一重
    之三人以上共同冒用公務員名義詐欺取財罪處斷。
　㈢按刑法總則之加重，係概括性之規定，所有罪名均一體適用
    ；刑法分則之加重，係就犯罪類型變更之個別犯罪行為予以
    加重，成為另一獨立之罪名。兒童及少年福利與權益保障法
    第112條第1項前段所定：「成年人教唆、幫助或利用兒童及
    少年犯罪或與之共同實施犯罪或故意對其犯罪者，加重其刑
    至二分之一」，其中成年人教唆、幫助或利用兒童及少年犯
    罪或與之共同實施犯罪之加重，並非對於個別特定之行為而
    為加重處罰，其加重係概括性之規定，對一切犯罪皆有其適
    用，自屬刑法總則加重之性質；至故意對兒童及少年犯罪之
    加重，係對被害人為兒童及少年之特殊要件予以加重處罰，
    乃就犯罪類型變更之個別犯罪行為予以加重，則屬刑法分則
    加重之性質（最高法院109年度台上字第5367號判決參照）
    。本件被告於本案案發時，係年滿20歲之成年人，而張００則
    係在94年間出生，於本案事發時，係12歲以上未滿18歲之少
    年，有其年籍資料（見偵卷第14頁）在卷可查。則被告與少
    年張００共同實施本案犯罪，即應依兒童及少年福利與權益保
    障法第112條第1項前段之規定，加重其刑。
　㈣再按洗錢防制法第16條第2項規定：「犯前二條之罪，在偵查
    或審判中自白者，減輕其刑」；又想像競合犯之處斷刑，本
    質上係「刑之合併」。其所謂從一重處斷，乃將想像競合犯
    組成之評價上數罪，合併為科刑一罪，其所對應之刑罰，亦
    合併其評價上數罪之數法定刑，而為一個處斷刑。易言之，
    想像競合犯侵害數法益者皆成立犯罪，論罪時必須輕、重罪
    併舉論述，同時宣告所犯各罪名，包括各罪有無加重、減免
    其刑之情形，亦應說明論列，量刑時併衡酌輕罪部分量刑事
    由，評價始為充足，然後依刑法第55條前段規定「從一重處
    斷」，非謂對於其餘各罪可置而不論。因此，法院決定處斷
    刑時，雖以其中最重罪名之法定刑，做為裁量之準據，惟於
    裁量其輕重時，仍應將輕罪合併評價在內（最高法院108年
    度台上字第4405、4408號判決參照）。本件被告於偵、審中
    均就其洗錢犯行自白不諱（見偵卷第10、62頁，本院卷第74
    、134、156、162至163頁），依上說明，就被告洗錢部分之
    犯行，原應減輕其刑，惟其本案犯行係從一重論處三人以上
    共同冒用公務員名義詐欺取財罪，則就被告所為洗錢部分犯
    行即想像競合輕罪得減輕其刑部分，本院於依刑法第57條規
    定量刑時，即應併予審酌。　
　㈤爰以行為人之責任為基礎，並審酌被告為詐欺集團擔任車手
    提領及交付贓款，且依照該集團之計畫而分擔部分犯行，利
    用一般民眾對於政府機關及公務員之信賴，作為施詐取財之
    手段，進而掩飾或隱匿詐欺贓款，造成告訴人丙○○之財產損
    害，更嚴重影響社會治安、交易秩序及人我際之信任關係，
    所為實無足取；併參諸被告犯後坦認犯罪之態度，並與告訴
    人成立調解，願分期賠償告訴人之損失，此有本院調解筆錄
    （見本院卷第167至168頁）在卷可稽，復考量被告參與詐欺
    集團之程度及分工角色、所獲利益，及其素行情形，此有臺
    灣高等法院被告前案紀錄表附卷可按，與其自陳為高中肄業
    之智識程度、未婚，目前在工地打工，與家人同住之家庭經
    濟及生活狀況等一切情狀，量處如主文所示之刑，資為懲儆
    。
四、關於沒收部分：
　㈠按犯罪所得，屬於犯罪行為人者，沒收之；犯罪所得之沒收
    ，於全部或一部不能沒收或不宜執行沒收時，追徵其價額，
    刑法第38條之1第1項前段、第3項固有明文。惟宣告犯罪所
    得之沒收或追徵，有過苛之虞、欠缺刑法上之重要性、犯罪
    所得價值低微，或為維持受宣告人生活條件之必要者，得不
    宣告或酌減之，同法第38條之2第2項亦有規定甚明。本件依
    被告乙○○之供述（見本院卷第74頁），其所收取本次擔任車
    手之報酬1,500元，固屬其本案之犯罪所得，然被告於審判
    中已與告訴人丙○○成立調解，其願分期賠償之金額已超過其
    上開犯罪所得，並作成得為民事強制執行名義之調解筆錄，
    顯已足達沒收制度剝奪被告犯罪利得之立法目的，倘再諭知
    沒收被告上開犯罪所得，將使其承受過度之不利益，顯有過
    苛之虞，爰依刑法第38條之2第2項之規定，不予宣告沒收及
    追徵。
　㈡又就共同正犯犯罪所得之沒收，往昔實務雖採連帶沒收之見
    解；惟按沒收，是以犯罪為原因，對於物之所有人剝奪其所
    有權，並將之強制收歸國有的處分，其重點在於所受利得之
    剝奪。故無利得者，本不應生剝奪財產權之問題。參諸民事
    法上多數利得人不當得利之返還，並無連帶負責之適用，因
    此即令二人以上共同犯罪，關於犯罪所得之沒收或追徵，亦
    應各按其實際利得數額負責，而非負連帶責任，始屬合理。
    此與犯罪所得之追繳並發還被害人，重在填補損害而應負連
    帶返還之責任（司法院院字第2024號解釋參照）及以犯罪所
    得作為犯罪構成（或加重）要件類型者，基於共同正犯應對
    犯罪之全部事實負責，則就所得財物應合併計算之情形，迥
    然不同。至於共同正犯各人實際上究竟有無犯罪所得，或其
    犯罪所得究竟多寡，應由事實審法院綜合卷證資料及調查所
    得認定之。本件被告所接收本案詐欺集團施詐取得之詐欺贓
    款，均交付本案詐欺集團成員，已如前述，而卷內查無事證
    足以證明被告確有收執該等款項，此外，亦乏證據證明被告
    與詐欺集團成員就上開款項享有共同處分權，是尚難將詐欺
    集團成員自被告取得之上開款項，認屬本件被告犯罪所獲得
    之利益，依上說明，自無從依刑法關於沒收之規定於本案宣
    告沒收，附此敘明。
　㈢另按犯洗錢防制法之洗錢罪，其所移轉、變更、掩飾、隱匿
    、收受、取得、持有、使用之財物或財產上利益，沒收之，
    洗錢防制法第18條第1項前段固有明文，其立法理由乃為沒
    收洗錢行為標的之財物或財產上利益。惟刑罰法令關於沒收
    之規定，兼採職權沒收主義與義務沒收主義。職權沒收，係
    指法院就屬於被告所有，供犯罪所用、預備用或因犯罪所得
    之物，仍得本於職權斟酌是否宣告沒收。義務沒收，則又可
    分為絕對義務沒收與相對義務沒收。前者指凡法條有：「不
    問屬於犯人與否，沒收之」之特別規定者屬之，法院就此等
    物品是否宣告沒收，無斟酌餘地，除已證明滅失者外，不問
    屬於犯人與否或有無查扣，均應宣告沒收；後者則係指供犯
    罪所用、預備用或因犯罪所得，以屬於被告所有者為限，始
    應予以沒收（最高法院96年度台上字第7069號判決參照）。
    而上開洗錢防制法關於沒收之條文既未規定「不論屬於犯罪
    行為人與否」均沒收之，而採取相對義務沒收主義，自仍以
    屬於被告所得管領、處分者為限，始應予以沒收。本件洗錢
    部分所得，均已經交予本案詐欺集團成員，即非被告所有，
    亦未在其實際掌控中，則被告就此部分犯罪所收受、持有之
    財物本不具所有權及事實上處分權，自非其所得管領、處分
    ，即無從依洗錢防制法第18條第1項規定予以宣告沒收，併
    予敘明。　 
據上論結，應依刑事訴訟法第273條之1第1項、第284條之1、第2
99條第1項前段、第310條之2、第454條，兒童及少年福利與權益
保障法第112條第1項前段，洗錢防制法第2條第2款、第14條第1
項，刑法第11條、第28條、第339條之4第1項第1款、第2款、第5
5條、第38條之2第2項，刑法施行法第1條之1第1項，判決如主文
。
本案經檢察官甲○○提起公訴，檢察官余秉甄到庭執行職務。　
中　　華　　民　　國　　111 　年　　7 　　月　　28　　日
                  刑事第九庭法  官  李冠宜
以上正本證明與原本無異。　
如不服本判決應於收受送達後20日內向本院提出上訴書狀，並應
敘述具體理由。其未敘述上訴理由者，應於上訴期間屆滿後20日
內向本院補提理由書（均須按他造當事人之人數附繕本）「切勿
逕送上級法院」。
因疫情而遲誤不變期間，得向法院聲請回復原狀。　　
                            書記官  杜依玹　　　
中　　華　　民　　國　　111 　年　　7 　　月　　29　　日
附錄：本案論罪科刑法條全文
中華民國刑法第339條之4
犯第339條詐欺罪而有下列情形之一者，處1年以上7年以下有期
徒刑，得併科1百萬元以下罰金：
一、冒用政府機關或公務員名義犯之。
二、三人以上共同犯之。
三、以廣播電視、電子通訊、網際網路或其他媒體等傳播工具，
    對公眾散布而犯之。
前項之未遂犯罰之。
洗錢防制法第2條
本法所稱洗錢，指下列行為：
一、意圖掩飾或隱匿特定犯罪所得來源，或使他人逃避刑事追訴
    ，而移轉或變更特定犯罪所得。
二、掩飾或隱匿特定犯罪所得之本質、來源、去向、所在、所有
    權、處分權或其他權益者。
三、收受、持有或使用他人之特定犯罪所得。
洗錢防制法第14條
有第二條各款所列洗錢行為者，處7年以下有期徒刑，併科新臺
幣5百萬元以下罰金。
前項之未遂犯罰之。
前二項情形，不得科以超過其特定犯罪所定最重本刑之刑。
中華民國刑法第55條
（想像競合犯）
一行為而觸犯數罪名者，從一重處斷。但不得科以較輕罪名所定
最輕本刑以下之刑。